【裁判字號】    94,上訴,1734
【裁判日期】    950418
【裁判案由】    殺人未遂
【裁判全文】
臺灣高等法院臺中分院刑事判決        94年度上訴字第1734號
上  訴  人  臺灣南投地方法院檢察署檢察官
上  訴  人
即  被  告  乙○○
選任辯護人  陳  鎮  律師
上列上訴人等因被告殺人未遂案件，不服臺灣南投地方法院94年
度訴字第259號中華民國94年8月3日第一審判決（起訴案號：臺
灣南投地方法院檢察署94年度偵字第1160號），提起上訴，本院
判決如下：
    主  文
原判決撤銷。
乙○○連續殺人未遂，處有期徒刑陸年。並應於刑之執行完畢或
赦免後，令入相當處所，施以監護參年。扣案之番刀壹支、電擊
棒壹支（內裝電池參個），均沒收。
    事  實
一、乙○○患有疑似妄想性精神病，屬精神耗弱之人。其與甲○○及丙○○、戊○○夫妻均在南投縣埔里鎮（下稱埔里鎮）
    第三市場附近從事販魚生意。緣乙○○因主觀上認為其自己
    在生意上長期遭受丙○○、甲○○等人欺凌，遂心生不滿；
    且乙○○亦明知頭部、頸部乃腦、大動脈等多種重要器官所
    在，為人體之要害，持刀朝人體頭部、頸部猛力揮砍，將足
    以導致人死亡之結果，竟基於殺人之概括犯意，持其所有之
    番刀一支，騎乘機車，並頭戴全罩式安全帽，先於民國（下
    同）九十四年三月二十五日七時許，前往埔里鎮○○街三二
    號由丙○○、戊○○夫妻經營之魚攤，攜帶上述番刀，進入
    魚攤後，一語不發，即持該番刀往丙○○之頭部猛砍一刀，
    丙○○因頭部遭砍，隨即以右手摸著頭部，乙○○又朝丙○○頭部砍第二刀，但僅砍傷丙○○之右手，隨後丙○○之右
    手放下，乙○○再向丙○○頭部砍第三刀，丙○○之身體因
    而失去平衡，乙○○復朝丙○○之右頸部砍第四刀；嗣因丙○○往屋外逃出，乙○○則承續上述殺人之概括犯意，持該
    番刀往在旁之戊○○頭部猛砍一刀，戊○○在逃跑之過程中
    跌倒，乙○○再朝戊○○頭部砍第二刀時，因戊○○以右手
    扶著頭部，乙○○並未砍到戊○○頭部，而砍到戊○○之右
    手肘，乙○○又向戊○○頭部砍第三刀，惟因戊○○之身體
    翻過去，並以手抱著頭，故乙○○僅砍到戊○○之左手手背
    ；此時丙○○見狀，擔心妻子戊○○會遭乙○○砍死，遂在
    屋外向乙○○喊稱「來追殺我啊」等語，以引誘乙○○，乙○○乃停止砍殺戊○○而未遂其目的，轉向屋外追逐丙○○
    ，但因丙○○即時逃入附近民宅中躲避乙○○之追殺，乙○○見狀始放棄追殺丙○○而未遂其目的，並騎乘機車離去。
    嗣乙○○又承續上述殺人之概括犯意，於同日七時三十分許
    ，持上述番刀及其所有之電擊棒一支（內裝電池三個），再
    前往附近即埔里鎮○○路五十號甲○○經營之魚攤內，亦一
    言不發，即持該番刀往正在賣魚之甲○○左頸部猛砍一刀，
    甲○○見狀，立即以左手去擋乙○○之手，乙○○之手因而
    往上抬，刀子逐砍到甲○○之左耳等部位，乙○○再持該番
    刀朝甲○○頭部砍第二刀時，因甲○○之頭部往前伸，且乙○○之力道不足，乙○○僅輕微砍到甲○○之後頸部（未成
    傷），此時甲○○隨即轉身抓住乙○○之手，乙○○復持上
    開電擊棒電擊甲○○，鄰居見狀即與甲○○聯手制止乙○○
    繼續砍殺及電擊之行為而未遂其目的，惟乙○○上開砍殺行
    為已分別造成：（一）丙○○受有頭部外傷合併二處深層
    切割傷（長度分別約為九公分及七公分）深達頭顱骨、右
    頸深層切割傷（長度約十四公分）合併肌肉層斷裂及神經斷
    裂（胸鎖乳突肌、斜方肌、副神經均斷裂）、右手第四掌
    骨開放性骨折、伸指肌腱斷裂、右手撕裂傷約七公分、右
    手大拇指撕裂傷約三公分長等傷害；（二）戊○○受有頭
    部外傷合併深層切割傷深達頭顱骨（長約十公分）、右手
    肘深層切割傷（約四公分）深達骨頭、合併末端肱骨撕裂傷
    （肱橈肌部分斷裂）、左手背大撕裂傷長約十二公分及深
    指肌腱部分斷裂等傷害；（三）甲○○亦受有左臉、左耳、
    左耳後、頭部撕裂傷（長度約十二公分）等傷害。嗣警方經
    甲○○等人報案後趕至現場，當場扣得乙○○所有之上述番
    刀一支及電擊棒一支（內裝電池三個）等物品；且丙○○、
    戊○○、甲○○等人亦即時經送往埔里基督教醫院緊急救治
    後，丙○○等人始倖免於死亡之結果。
二、案經丙○○、戊○○、甲○○等人訴由南投縣政府警察局埔
    里分局報告臺灣南投地方法院檢察署檢察官偵查起訴。
    理  由
一、訊據上訴人即被告（下稱被告）乙○○對於其與告訴人丙○○、戊○○、甲○○等人均在埔里鎮第三市場附近從事販魚
    生意，及其在上開時、地曾持上開番刀砍殺告訴人甲○○，
    嗣告訴人丙○○、戊○○、甲○○等三人確被砍殺致分別受
    有上開傷害等事實均供認不諱（見本院卷第一六六頁、第一
    六八頁至第一六九頁），惟矢口否認有殺人未遂之犯行，辯
    稱：伊不記得有砍殺告訴人丙○○、戊○○等二人之事，且
    伊亦無用電擊棒電擊告訴人甲○○。又告訴人丙○○、戊○○、甲○○等人曾花錢雇用兇手要殺害伊，伊為了逃命，始
    持上開番刀砍殺告訴人甲○○，但並無要殺死告訴人丙○○
    、戊○○、甲○○等三人之犯意云云。惟查：
（一）上開犯罪事實，業據告訴人丙○○、戊○○、甲○○等三
      人於警詢時指訴綦詳，核與目擊證人陳映柳於警詢時證述
      之情節相符，並有扣案之上開番刀一支及電擊棒一支（內
      裝電池三個）等物品足稽。
（二）告訴人丙○○、戊○○、甲○○等三人於原審經以證人身
      分具結後，一致結證稱被告確有殺人之犯行，茲分述如下
      ：證人丙○○結證稱：「（審判長問：請敘述案件發生
      經過情形？）九十四年三月二十五日上午約七時左右，我
      剛從魚市場走回我的攤位，我剛進來的時候，我後面有跟
      著一個人進來，我從鏡子反射看到他頭戴著全罩式安全帽
      ，穿著一件很大的衣服，我還以為是客人，想要問他要買
      什麼魚，那個人在我背後往我的頭部砍了一刀，我那時候
      還以為是有人拿棍子打我，後來我就用右手摸著我的頭部
      ，後來我的頭部又被砍了第二刀，所以我的手部骨頭都斷
      掉，之後我的手就放下，我的頭部又被砍了一刀，後來我
      的身體就失去平衡，我就靠在殺魚的時候使用的砧板上，
      那時候對方又朝我的右頸部砍了第四刀，我那時候人就跑
      到大馬路上，之後我太太戊○○就大喊救人，…我看到我
      太太已經倒在地上，我太太雙手抱著頭，我看到他拿著刀
      子一直不斷朝我太太的頭部砍過去，之後我為了要救我太
      太，我就跟他說來追我，我就跑掉，他就隨後一直追著我
      ，我就繞著市場跑了一個ㄇ字型，大約跑了四百公尺，最
      後我躲在轉角第三間屋子裡，我躲著經過了約四分鐘左右
      我才爬出來，我往我的魚攤看過去，我看到他站在我的攤
      位那邊，我就爬起來靠著牆壁，與那個人逆著方向跑到十
      字路口，約經過五分鐘之久我看到救護車，我就自己爬到
      救護車上，之後我就不省人事。」、「（審判長問：被告
      總共砍了你幾刀？）四刀，所砍的位置就如同剛剛所述。
      」、「（審判長問：第二刀除了將你的手砍受傷，有無傷
      到頭部？）沒有傷到頭部，因為我的手就扶在頭上，只有
      我的手受重傷。」、「（審判長問：你有無看到被告拿電
      擊棒？）我沒有看到。」各等語（見原審卷第九二頁至第
      九四頁）。證人戊○○結證稱：「（審判長問：請敘述
      事發經過？）那天大約六點多約快七點的時候，我先生去
      送小孩上學，…後來又轉回我們攤位的時候，我原本和員
      工陳映柳在講話，看到我先生回來，正要問他魚的價格，
      …有一個人跟著我先生後面，頭載著全罩式安全帽，摩托
      車沒有熄火，我以為是客人，他走到我先生背後約一公尺
      的地方，手上就拿著一樣東西出來，砍我先生的頭部，我
      當時屋內沒有開燈，不知道是什麼東西，他砍我先生的頭
      部，我看到我先生被砍到四刀，第一刀是砍我先生的頭部
      ，我先生有用手摸他的頭部，第二刀也是朝頭部砍，但是
      剛好被我先生的手擋到，後來我先生的手放下，第三刀他
      又砍我先生的頭部，後來我看到我先生流血很嚴重，我先
      生倒下，我看到他第四刀砍到我先生的頸部，當場我先生
      的肉就翻開，血就噴出來，我就大喊救命，我就叫我先生
      和員工趕快跑，我那時候也正要逃走，對方就朝我頭部砍
      了一刀，我跑到外面跌倒，他就朝我的頭部砍第二刀，因
      為我那時候右手扶著頭部所以沒有砍到我的頭部，所以砍
      到我的右手肘，後來他又要砍我第三刀的時候，我的身體
      翻過去，手抱著頭，所以砍到我的左手手背，後來對方到
      底有沒有繼續再拿刀砍我，因為我已經驚嚇過度，我已經
      不記得了。」、「（審判長問：事發時間為何？）那天大
      約七點左右，因為我們小孩必須在七點之前到學校。有關
      於時間的部分我確定是在七點左右。」、「（審判長問：
      你有無看到被告拿電擊棒？）我沒有看到。」各等語（見
      原審卷第九四頁至第九六頁）。證人甲○○結證稱：「
      （審判長問：請敘述事發經過？）三月二十五日那天大約
      七點半左右，時間的部分我不敢確定，當時我正好站在我
      的攤位前面準備要賣魚，我看到一個人戴著全罩式安全帽
      ，我問那個人要買什麼魚，他突然拿出一把刀朝向我的左
      邊頸部砍過來，當時我看到刀子來的時候，我用我的左手
      去擋他的手，結果他的手就往上抬，所以刀子就砍到我的
      耳朵，對方刀子舉起來又砍過來，我的頭部就往前伸，由
      於對方是站在我的左側，刀子是以水平的方向揮過來，可
      能因為第一刀被我擋開，他的手會痛，所以第二刀就比較
      沒有力，只有砍到我的後頸部很輕微，所以驗傷單沒有寫
      出來，我轉過身來抓住他的手，他又開電擊棒電我，我被
      電到，我就大喊有電，並且將他的電擊棒打飛掉，後來我
      才從他的背後轉出來圈住他的脖子，將他壓制在我的攤位
      上等候警察。當時旁邊的人也過來幫忙制伏他。」、「（
      審判長問：當時他的安全帽是否都一直戴著？）是的，一
      直到他被我壓制住之後，打開他的安全帽之後才知道是被
      告。」、「（審判長問：提示警卷所附相片，這是否為你
      受傷當時的情形？）是的。這是他砍的第一刀。」、「（
      審判長問：第二刀是砍向你什麼位置？）我的後頸部。」
      各等語（見原審卷第九六頁至第九七頁）。
（三）又告訴人丙○○確受有頭部外傷合併二處深層切割傷（
      長度分別約為九公分及七公分）深達頭顱骨、右頸深層
      切割傷（長度約十四公分）合併肌肉層斷裂及神經斷裂（
      胸鎖乳突肌、斜方肌、副神經均斷裂）、右手第四掌骨
      開放性骨折、伸指肌腱斷裂、右手撕裂傷約七公分、右
      手大拇指撕裂傷約三公分長等傷害；告訴人戊○○確受有
      頭部外傷合併深層切割傷深達頭顱骨（長約十公分）、
      右手肘深層切割傷（約四公分）深達骨頭、合併末端肱
      骨撕裂傷（肱橈肌部分斷裂）、左手背大撕裂傷長約十
      二公分及深指肌腱部分斷裂等傷害；告訴人甲○○確受有
      左臉、左耳、左耳後、頭部撕裂傷（長度約十二公分）等
      傷害，亦有診斷證明書三份及照片十一張等在卷可按（見
      警卷第二０頁至第二六頁及偵查卷第二七頁至第二八頁）
      。
（四）查頭部、頸部乃腦、大動脈等人體多種重要器官所在，為
      人體之要害，持刀朝人體之頭部、頸部猛力揮砍，足以導
      致人死亡之結果，此為眾所周知之事實，被告自無不知之
      理，況被告係高中畢業（見警卷第一六頁），為受過高等
      教育之人，且案發當時又係從事販魚生意之人，每天均會
      接觸利刀，對於持利刀朝人體之頭部、頸部猛力揮砍，足
      以導致人死亡之結果，殊難諉為不知；又上開番刀銳利無
      比，有扣案之上開番刀足稽，被告竟持上開銳利之番刀，
      連續朝告訴人丙○○、戊○○、甲○○等人之頭部、頸部
      ，分別猛力揮砍四刀、三刀、二刀，致使告訴人丙○○、
      戊○○、甲○○等三人分別受有上開傷害，其中告訴人丙○○、戊○○並受有頭部外傷合併深層切割傷深達頭顱骨
      之傷害，被告用力之猛及殺意之堅，可見一斑，是被告主
      觀上具有殺人之犯意甚明。
（五）按當事人或辯護人於法院調查證據時，知被告以外之人於
      審判外之陳述不得為證據之情形，而未於言詞辯論終結前
      聲明異議者，視為同意作為證據，刑事訴訟法第一百五十
      九條之五第二項定有明文。查本件被告及其選任辯護人對
      於告訴人丙○○、戊○○、甲○○等三人上開於警詢時之
      指訴及證人陳映柳於警詢時之證詞等審判外之陳述，並未
      於言詞辯論終結前聲明異議，且分別表示無意見（見本院
      卷第六三頁、第一六四頁），依刑事訴訟法第一百五十九
      條之五第二項之規定，視為同意作為證據。且本院審酌該
      告訴人及證人言詞陳述作成時並非在非自由意志之情況下
      所為之陳述，認該言詞陳述適當，依同條第一項之規定，
      自得為證據。
（六）綜上所述，足證被告上開所辯顯係飾卸之詞，不足採信，
      是罪證明確，其犯行堪以認定。
二、核被告所為，係犯刑法第二百七十一條第二項、第一項之殺
    人未遂罪。其先後砍殺告訴人丙○○、戊○○、甲○○等三
    人，犯罪構成要件相同，顯係基於概括犯意反覆為之，為連
    續犯，應依法論以一罪，並就本刑為有期徒刑部分加重其刑
    （本刑為死刑或無期徒刑部分依法不得加重）。又被告已著
    手殺人行為之實施，惟均止於未遂階段，為未遂犯，並依法
    減輕其刑。另本件經原審法院函囑行政院衛生署草屯療養院
    鑑定被告為本件犯罪行為時之精神狀態，經該院鑑定結果認
    ：「郭員（即被告乙○○）的臨床診斷為『疑似妄想性精神
    病』，主要症狀為幻聽、被害妄想、被監視妄想及關係妄想
    ，病程連續達七、八個月，妄想內容瀰漫且系統化，生活受
    症狀干擾影響甚鉅，例如：失眠、不敢出門、人際退縮及職
    業功能退化等現象，雖曾至埔里榮民醫院拿治療失眠的用藥
    ，但上述精神症狀持續干擾郭員，致使在命令式幻聽下，缺
    乏是非判斷的能力而依幻聽指示逞其犯行。因此本院認為，
    郭員於犯行當時對外界之知覺理會與判斷作用較常人程度明
    顯減弱，達到精神耗弱的程度。」等語，有該院九十四年七
    月一日草療精字第三五一七號函檢附精神鑑定報告書一份在
    卷可稽（見原審卷第六五頁至第六八頁）。嗣本院復就上開
    精神鑑定報告書所載「缺乏是非判斷的能力而依幻聽指示逞
    其犯行」等情，向該院函詢被告是否已達於心神喪失之程度
    ，經該院函覆本院稱：「缺乏是非判斷的能力而依幻聽指示
    逞其犯行，並不必然為心神喪失」等情，亦有該院九十五年
    三月十七日草療精字第0950001703號函一份附卷可按（見本
    院卷第一五六頁），益見被告為上述犯罪行為時，其精神狀
    態雖已達精神耗弱之程度，惟尚未達於心神喪失之之程度無
    疑，被告於行為時既係精神耗弱之人，爰依刑法第十九條第
    二項之規定減輕其刑，並遞減之。又以上加重、減輕其刑之
    事由，並依法應先加後減。原審予以論罪科刑，固非無見，
    惟查死刑、無期徒刑不得加重，刑法第六十四條第一項、第
    六十五條第一項分別定有明文，原判決依連續犯之規定予以
    加重其刑時，就本刑為死刑、無期徒刑部分，亦予以加重，
    顯有違誤。檢察官上訴意旨指摘原判決量刑過輕，及被告上
    訴意旨認其應已達於心神喪失之程度，且原判決量刑亦屬過
    重，雖均無理由，但原判決既有上述可議之處，應由本院將
    原判決予以撤銷改判。爰審酌被告犯罪之動機、目的、持鋒
    利之番刀連續朝告訴人丙○○、戊○○、甲○○等人之頭部
    、頸部猛力揮砍，手段極為兇殘；告訴人丙○○等人所受之
    傷勢甚為嚴重；及被告犯後迄今尚未與告訴人等三人達成和
    解等一切情狀，量處被告如主文第二項所示之刑，以示懲儆
    。至檢察官雖對被告具體求處有期徒刑八年，惟經本院審酌
    被告之犯罪情節等一切情狀，認量處如主文第二項所示之刑
    ，已足以收懲儆之效，併此敘明。復按因精神耗弱或瘖啞而
    減輕其刑者，得於刑之執行完畢或赦免後，令入相當處所施
    以監護，期間為三年以下，刑法第八十七條第二項、第三項
    定有明文。本件被告為上開行為時之精神狀態已達精神耗弱
    之程度，已如前述，而本件被告殺人未遂行為對於社會所造
    成之危害非輕，另參酌上開行政院衛生署草屯療養院精神鑑
    定報告書載明：被告之臨床診斷為「疑似妄想性精神病」，
    病程連續達七、八個月，妄想內容瀰漫且系統化，生活受症
    狀干擾影響甚鉅等語，足認被告之情狀已有危害社會公共安
    全之虞，為免被告之病情續發導致錯誤行為，造成社會之不
    確定危險，爰併宣告被告應於刑之執行完畢或赦免後，令入
    相當處所，施以監護三年。又扣案之上開番刀一支及電擊棒
    一支（內裝電池三個）等物品係被告所有，業據其陳明在卷
    （見警眷第三頁、第五頁），且為供其犯本件殺人未遂罪所
    用之物，並依刑法第三十八條第一項第二款之規定宣告沒收
    。至被告為本件殺人未遂犯行時，雖頭戴一頂全罩式安全帽
    （未扣案），惟該安全帽係被告騎乘機車時本來就戴著，並
    非被告刻意要讓他人無法辨認等情，業經被告供明在卷（見
    原審卷第一○○頁），故尚難認為此安全帽係供被告犯本件
    犯行所用之物，故不予宣告沒收。又本件被告行為時之精神
    狀態業經行政院衛生署草屯療養院鑑定並函覆明確，已如前
    述，該醫院為中部成立已久之公立醫院，且為精神鑑定之專
    業醫院，其鑑定自有一定之公信力，核無再送其他機關鑑定
    之必要。亦均附此說明。
三、據上論結，應依刑事訴訟法第三百六十九條第一項前段、第
    三百六十四條、第二百九十九條第一項前段、刑法第五十六
    條、第二百七十一條第一項、第二項、第二十六條前段、第
    十九條第二項、第八十七條第二項、第三項、第三十八條第
    一項第二款，判決如主文。
本案經檢察官丁○○到庭執行職務。
中    華    民    國    95    年     4    月    18    日
                刑事第八庭  審判長法  官  羅  得  村
                                  法  官  陳  宏  卿
                                  法  官  劉  榮  服
上列正本證明與原本無異。
如不服本判決應於收受送達後十日內向本院提出上訴書狀，其未
敘述上訴之理由者並得於提起上訴後十日內向本院補提理由書（
均須按他造當事人之人數附繕本）。
                                  書記官  周  巧  屏
中    華    民    國    95    年    4     月    18    日
附錄本案論罪科刑法條：
刑法第二百七十一條第二項、第一項
殺人者，處死刑、無期徒刑或十年以上有期徒刑。
前項之未遂犯罰之。
                                                      Ｆ


司法院資訊處製作；財團法人民間司法改革基金會備份。
